【裁判字號】    97,消債更,1231
【裁判日期】    971202
【裁判案由】    更生事件
【裁判全文】
臺灣臺南地方法院民事裁定          97年度消債更字第1231號
聲  請  人
即  債務人  甲○○
代  理  人  徐豐益律師
上列當事人因消費者債務清理事件聲請更生及保全處分，本院裁
定如下：
    主  文
更生及延長保全處分之聲請均駁回。
本院於民國九十七年十月九日所為准許保全處分之裁定應予撤銷
。
聲請程序費用由聲請人負擔。
    理  由
一、聲請意旨略以：聲請人即債務人有不能清償債務之情事，前
    曾於民國97年5月2日發函向最大債權銀行彰化商業銀行（下
    稱彰化銀行）提出協商請求，該銀行於同日收受上函，並於
    97年5月5日寄發前置協商補件通知函，復於97年5月19日以
    申請文件不符規定為由退件。聲請人於97年9月25日再次寄
    發前置協商補件函，並隨函檢附(1)前置協商申請書、(2)財產
    清冊收支狀況說明書、(3)身分證正反面影本、(4)債權人清冊
    、(5)近三個月薪資證明文件影本、(6)國稅局核發財產歸屬清
    單及95、96年綜合所得稅清單、(7)勞保保險被保險人投保資
    料表及明細正本、(8)戶籍謄本、(9)法院扣薪文件。該銀行於
    97年9月26日收受此申請協商文件，復於97年9月30日寄發前
    置協商補件通知函通知聲請人進行第二次補件，聲請人又於
    97年10月6日寄送補件函，並向該銀行表明債權人清冊正本
    已隨函檢附，而該銀行已於97年10月6日收受上函，迄今仍
    無回應。依消費者債務清理條例（下稱本條例）第151條第1
    項、第2項、第3項及施行細則第43條規定：受請求協商之最
    大債權金融機構（即彰化銀行）應依債務人提出之協商請求
    ，通知全體債權人與債務人為債務清理之協商，並表明共同
    協商之意旨。是依本條例第153條規定，彰化銀行有自聲請
    人提出協商請求之翌日起逾30日不開始協商，或自開始協商
    之翌日起逾90日協商不成立之情事，聲請人得逕向法院聲請
    更生或清算。另聲請人曾依本條例施行細則第44條之規定，
    於97年5月12日發函予債權人高雄縣鳳山市農會，要求其
    於文到7日內表明是否同意就本院97年度執字第31029號執行
    事件延緩執行，該債權人於97年5月13日收受函文後，答覆
    稱不同意；於97年6月27日發函予債權人國泰世華銀行，
    要求其於文到7日內表明是否同意就本院97年度執字第42651
    號執行事件延緩執行，該債權人於97年6月30日收受函文後
    ，並未為任何答覆；於97年6月27日發函予復華銀行，要
    求其於文到7日內表明是否同意就本院96年度執字第1638號
    執行事件延緩執行，該債權人於97年6月27日收受函文後，
    未為任何答覆；於97年7月2日發函予高雄縣鳳山市農會，
    要求其於文到7日內表明是否同意就本院97年度執字第31029
    號執行事件延緩執行，該債權人於97年7月3日收受函文後，
    未為任何答覆；於97年9月22日發函予債權人元大銀行，
    要求其於文到7日內表明是否同意就本院97年度執字第31029
    號執行事件延緩執行，該債權人於97年9月23日收受函文後
    ，未為任何答覆；故依本條例施行細則第44條規定，已視為
    協商不成立，爰依法聲請更生等語。
二、按債務人對於金融機構因消費借貸、自用住宅借款、信用卡
    或現金卡契約而負債務，在聲請更生或清算前，應提出債權
    人清冊，以書面向最大債權金融機構請求協商債務清償方案
    並表明共同協商之意旨；又自債務人提出協商請求之翌日起
    逾30日不開始協商，或自開始協商之翌日起逾90日協商不成
    立，債務人得逕向法院聲請更生或清算，本條例第151條第1
    項及第153條分別定有明文。揆諸前揭第151條第1項之立法
    意旨，無非係認債務人對於金融機構因前開原因所負債務，
    其法律關係較為單純明確，金融機構並已訂有債務協商機制
    ，如能協商成立，債務人不需依本條例聲請更生或清算，可
    疏減法院負擔，有效分配司法資源，並使債務人得自主解決
    其債務，爰就此部分採行協商前置主義。是以，債務人對於
    金融機構因消費借貸等原因而負債務者，仍須先以書面向最
    大債權金融機構提出協商請求，又依同條例第153條規定，
    亦僅於金融機構逾期不開始協商或協商不成立後，始得逕向
    法院聲請更生或清算。次按本條例施行細則第44條之立法說
    明亦載明：為使債務協商機制不致因債權金融機構聲請或繼
    續強制執行程序而落空，債務人依本條例第151條第1項規定
    請求協商債務清償方案後，任一債權金融機構於協商期間內
    對其財產聲請強制執行；或債權金融機構於債務人請求協商
    前已聲請法院開始強制行程序，而不同意延緩執行者，均視
    為協商不成立，俾利債務人得儘速向法院聲請更生或清算。
    亦即債權金融機構於債務人提出協商請求後，若仍聲請強制
    執行或不同意延緩執行者，顯無協商意願，始得視為協商不
    成立，若債務人自始未曾依本條例第151條第1項提出債權人
    清冊，以書面向最大債權金融機構請求協商債務清償方案，
    並表明共同協商之意旨請求協商，或未曾將已請求協商之意
    旨通知執行中之債權金融機構，則該債權金融機構無法知悉
    已有協商之請求並據以判斷是否參與協商或同意延緩執行。
    且若債務人無庸依本條例第151條第1項所定之協商前置機制
    ，即得要求執行中之任一債權金融機構延緩執行，並以債權
    金融機構不同意延緩或未予答覆為由，即視為協商不成立，
    並據以請求更生，則無異以延緩執行為手段，而規避本條例
    第151條第1項所定之協商前置程序，此顯非本條例施行細則
    第44條之制定原意。又聲請更生或清算不合程式或不備其他
    要件者，法院應以裁定駁回之，但其情形可以補正者，法院
    應定期間先命補正，復為本條例第8條所明定。
三、經查：
  (一)聲請人於提出本件聲請前，本應依法先以書面向最大債權金
    融機構提出協商請求，於金融機構逾期不開始協商或協商不
    成立後，始得向法院聲請更生。然聲請人於97年5月2日向彰
    化銀行提出前置協商請求，因聲請人逾期未補正，已遭彰化
    銀行於97年5月19日以「申請文件不符規定」為由退件，而
    視同未請求前置協商，有聲請人提出之前置協商退件通知函
    影本1份可憑，此情形核與聲請人曾經與最大債權金融機構
    協商債務清償方案而不成立之情形有間，尚不得認為聲請人
    已踐行協商程序。
  (二)而聲請人於97年9月25日重新向彰化銀行申請前置協商，經
    彰化銀行於97年9月30日通知補件，聲請人遂於97年10月6日
    補正文件，嗣經彰化銀行於97年10月6日收件等情，固據聲
    請人提出前置協商函、前置協商補件通知函、補件函、中華
    民國郵政函件存根及回執影本為證。惟本院依職權函請各債
    權人陳報債權後，元大銀行具狀陳稱：本行於97年5月7日接
    獲最大債權銀行彰化銀行通知前置協商開始停催，嗣又於97
    年5月19日以申請文件不符規定為由通知本行協商不成立，
    債務人又於97年10月7日向最大債權銀行重新申請前置協商
    ，目前被通知最近情形為債權回報中，本行僅被動受最大債
    權銀行通知協商情形，尚未知結果等語，有該行97年11月17
    日陳報狀在卷可參；國泰世華銀行亦具狀陳稱：本行於97年
    11月20日受最大債權銀行彰化銀行通知前置協商方案已核准
    ，詳細資料請向彰化銀行查詢等語，有該行97年11月25日陳
    報狀在卷可憑。本院再依職權以電話詢問彰化銀行結果，該
    銀行表示：本件仍在前置協商中，並已函請各債權銀行就已
    核准之債務人提出之清償方案表示意見，目前尚未簽立協議
    書等語，有本院97年12月1日公務電話紀錄乙份在卷可稽，
    核與國泰世華銀行上開陳報狀所載內容相符，足見本件前置
    協商請求業經最大債權銀行彰化銀行受理而開始協商程序，
    並無聲請意旨中所指逾本條例第153條所定30日期間不開始
    協商之情形。又查，聲請人係於97年10月8日提出本件更生
    聲請，然彰化銀行通知聲請人補正申請文件，聲請人係於97
    年10月6日補正相關資料，自聲請人補齊申請文件而開始協
    商程序之翌日即97年10月7日起至聲請人提出本件更生聲請
    之日止，顯尚未逾90日，亦與上開第153條所定自開始協商
    之翌日起逾90日協商不成立之要件不符。是以，聲請人主張
    本件有自聲請人提出協商請求之翌日起逾30日不開始協商，
    或自開始協商之翌日起逾90日協商不成立之情事，聲請人因
    而得向法院聲請更生云云，顯然均與事實不符，實無從採憑
    。
  (三)聲請人雖另主張其曾依本條例施行細則第44條之規定，於
    97年5月12日發函予債權人高雄縣鳳山市農會，要求其於文
    到7日內表明是否同意延緩執行，該債權人答覆稱不同意；
    於97年6月27日發函予債權人國泰世華銀行，要求其於文
    到7日內表明是否同意延緩執行，該債權人未為任何答覆；
    於97年6月27日發函予復華銀行，要求其於文到7日內表明
    是否同意延緩執行，該債權人未為任何答覆；於97年7月2
    日發函予高雄縣鳳山市農會，要求其於文到7日內表明是否
    同意延緩執行，該債權人未為任何答覆；於97年9月22日
    發函予債權人元大銀行，要求其於文到7日內表明是否同意
    延緩執行，該債權人未為任何答覆；故本件已視為協商不成
    立云云。然依聲請人提出之證據觀之：
    (1)聲請人於發函予上開各債權人時，函文中均僅援引法條規
      定表示「請貴金融機構於文到7日內表明是否同意延緩上
      述強制執行事件之執行，以利債務清理」，並未表明其業
      已向最大債權金融機構請求開始債務協商之意旨，則各債
      權銀行於收受上開函文後，自無從得悉聲請人發函之目的
      ，究竟僅係為逃避債務拖延執行程序，抑或係因確有協商
      誠意而請求延緩執行。是以，聲請人自不能以上開債權銀
      行未予答覆為由即視為協商不成立。揆諸前揭說明，聲請
      人所稱認已符合本條例施行細則第44條之規定而聲請更生
      云云，難謂適法。
    (2)聲請人雖又主張債權人高雄縣鳳山市農會曾於97年5月13
      日收受函文後，答覆稱不同意延緩執行，故本件已符合本
      條例施行細則第44條之規定，可視為協商不成立云云，並
      提出聲請人委由大福德國際法律事務所於97年5月12日寄
      發之函文、掛號郵件收件回執、郵政函件存根、鳳山市農
      會97年6月3日鳳市農五字第0970000710號函文為證。然聲
      請人於97年5月12日發函予鳳山市農會時，並未表明其業
      已向最大債權金融機構請求開始債務協商之意旨，而有前
      揭(1)所示之不合法事由，且鳳山市農會前述函文之發文日
      期為97年6月3日，斯時，聲請人於97年5月2日向彰化銀行
      提出之協商請求早已因申請文件不符規定而遭彰化銀行於
      97年5月19日退件。故鳳山市農會表明不同意延緩執行之
      際，協商程序根本尚未合法開始，自無適用本條例施行細
      則第44條規定視為協商不成立之餘地。揆諸前揭說明，聲
      請人所稱認已符合本條例施行細則第44條之規定而聲請更
      生云云，顯於法不合。
四、綜上所述，本件既已經最大債權金融機構彰化銀行受理前置
    協商之請求而開始進行協商，並無本條例所定之逾30日期間
    不開始協商，或自開始協商之翌日起逾90日協商不成立之情
    事，是以，本件聲請顯與消費者債務清理條例第153條、第
    151條之要件未合，且前開要件之欠缺又屬無從補正，本院
    自應駁回其更生之聲請。聲請人雖又於97年12月1日具狀聲
    請延長保全處分，惟其更生之聲請既經駁回，其延長保全處
    分之聲請，即無必要，應併予駁回。爰依消費者債務清理條
    例第8條前段之規定，裁定如主文第1項所示。
五、本件更生之聲請既經駁回，原保全處分已無必要，本院自應
    依消費者債務清理條例第19條第3項規定，依職權撤銷97年
    10月9日所為准許保全處分之裁定，爰裁定如主文第2項所示
    。
中    華    民    國    97    年    12   月     2     日
                        民事第一庭  法  官  張婷妮
以上正本係照原本作成。
如不服本裁定，應於裁定送達後10日內，以書狀向本院提出抗告
，並繳納抗告費新臺幣1千元。
中    華    民    國    97    年    12    月    4     日
                                    書記官  楊建新


司法院資訊處製作；財團法人民間司法改革基金會備份。
